最高法院刑事判決　　　　　　九十六年度台上字第三九六七號
上　訴　人　台灣高等法院台南分院檢察署檢察官
被　　　告　甲○○
　　　　　　乙○○
共　　　同
選任辯護人　陳忠鎣律師
上列上訴人因被告等違反公職人員選舉罷免法案件，不服台灣高
等法院台南分院中華民國九十五年十二月十三日第二審判決（九
十五年度選上訴字第四八七號，起訴案號：台灣嘉義地方法院檢
察署九十四年度偵字第一０號），提起上訴，本院判決如下：
    主  文
原判決撤銷，發回台灣高等法院台南分院。
    理  由
本件原判決以公訴意旨略稱：被告甲○○係嘉義縣義勇消防隊六
腳分隊分隊長，亦係嘉義縣第十五屆六腳鄉鄉長候選人，被告乙
○○係該消防分隊顧問團團長。甲○○為求順利當選，竟與乙○
○共同基於對有投票權人行求賄賂，而約其投票權為一定行使之
概括犯意聯絡，自民國九十四年九月上旬某日起，先由乙○○購
買「URANUS」廠牌之X.O.洋酒禮盒一百二十盒，交由甲○○先後
前往六腳鄉六斗村村長康珍（已認罪經不起訴處分確定在案）、
蘇厝村村長蘇庭芳（另案判決無罪）住處，分別交付上開洋酒禮
盒各一盒，請求有投票權之康珍、蘇庭芳於同年十二月三日投票
支持。又甲○○因擔任上開消防分隊分隊長，且為鄉長候選人，
不便出面，乃由乙○○以該分隊顧問團團長名義，交付該分隊隊
員賴勝利、牛慶輝、戴阿士（均經另案判決無罪在案）及隊員楊
正福之配偶黃淑貞（經另案判決無罪在案）各一盒洋酒禮盒，請
求有投票權之賴勝利等人投票支持。嗣於九十四年十月三日，經
檢察官指揮警、調人員搜索康珍等人住處，扣得洋酒禮盒九盒、
洋酒十瓶、村民聯絡名冊一本及競選傳單一紙等情。因認被告二
人共同涉犯（修正前）公職人員選舉罷免法第九十條之一第一項
之罪嫌云云。惟經審理結果，仍認不能證明被告二人犯罪，乃維
持第一審諭知其二人無罪之判決，駁回檢察官在第二審之上訴。
固非無見。
惟查：（一）、審理事實之法院對於被告有利及不利之證據，應
一律注意，詳為調查，綜合全案證據資料，本於經驗法則以定其
取捨，並將取捨證據及得心證之理由於判決內詳為說明，方為適
法。原判決理由謂：黃淑貞、牛慶輝、戴阿士、陳木上、黃木元
、蘇東立、施慶林等人所收受之洋酒禮盒，係被告乙○○於九十
四年九月十八日中秋節前，以六腳鄉義消顧問團團長名義，贈送
義消隊員或顧問之中秋節禮物，並無證據足以證明是被告甲○○
所贈送之賄選對價云云。惟證人張鴻明、陳木上、黃木元、蘇東
立於九十四年十月二十一日偵查中一致具結證稱：九十二年、九
十三年之中秋節乙○○沒有送禮（見偵查卷第八三、八六、八七
、八八頁）；證人黃明僚、施慶林亦均具結證述：九十三年中秋
節乙○○沒有送禮，九十二年中秋節忘了（同上卷第八四、九十
頁）；另證人賴勝利於九十四年十月三日偵查中具結證陳：查扣
的洋酒是團長乙○○送的，甲○○於九十四年九月二十一日在六
腳消防分隊向我們表示，希望投他一票，黃明僚來時，有表示由
乙○○掛名，事實上是甲○○送的，當時每一人有發一張要支持
甲○○之文宣，該分隊的小隊長、隊員及顧問每人都有洋酒禮盒
，我承認有投票受賄，並同意接受緩起訴處分（同上卷第一三九
、一四０頁）；證人即嘉義縣警察局朴子分局六腳鄉分駐所所長
馮永嵩於第一審證以：我們有收到十二盒洋酒禮盒，甲○○、乙
○○都是六腳警友站之副站長，往年的慰勞品都是警友會出錢，
今年因為甲○○要選舉，表明不參與站務，此次洋酒禮盒由乙○
○出錢，我不知道何以往年之慰勞品均由警友會出錢，今年竟由
乙○○出錢各等語（見第一審卷(二)第七六、七七頁）。如均無訛
，則被告乙○○所謂因逢九十四年九月十八日中秋節，乃以六腳
鄉義消顧問團團長名義，贈送每一位義消隊員或顧問洋酒禮盒一
盒（按：內有X.O.洋酒一瓶、高腳杯一個），做為中秋節禮物等
情，與前二年相較，並非尋常。且上開洋酒禮盒之價格，以一次
購買一百二十盒計價，總價新台幣（下同）十一萬四千元，每盒
為九百五十元，價值不低（見原判決第五頁），而致贈洋酒禮盒
之時間，復與甲○○於九十四年九月十一日公開向消防分隊隊員
宣布參選鄉長並尋求支持，十分接近，究竟被告乙○○贈送義消
隊員或顧問上開洋酒禮盒，是否係假藉義消顧問團團長贈送中秋
節禮物之名，而為被告甲○○競選鄉長行賄選之實？如若不然，
何以僅於鄉長選舉之九十四年中秋節贈送價值不低之洋酒禮盒，
且非由警友會出錢，而由乙○○私人支付？實情如何，原審未詳
為調查論述，遽行判決，自嫌速斷，有查證未盡及判決理由不備
之違誤。（二）、原判決以被告乙○○係九十四年九月上旬購入
洋酒禮盒一百二十盒，而證人蘇庭芳指甲○○到其家裡贈送洋酒
禮盒之時間，係九十四年中秋節二、三個月前即同年六、七月中
旬，當時乙○○既尚未購入上開禮盒，甲○○如何能贈送洋酒禮
盒予蘇庭芳，因認蘇庭芳之證述與事理有違，難以採信（見原判
決第八頁）。但原判決另謂：警方分別在證人康珍及蘇庭芳住處
查獲之洋酒禮盒，其洋酒品牌、種類、容量及禮盒包裝，固與被
告乙○○所購買者相同，惟上開品牌之洋酒，市面販售者眾，外
觀包裝亦非特殊僅有，一般人要購買取得，並非難事云云（見原
判決第十頁）。果真如此，則被告甲○○贈予蘇庭芳之洋酒禮盒
，亦有可能是甲○○另行購買，與乙○○所購入之一百二十盒未
必是同一批，原判決此部分論斷，有違經驗法則。（三）、檢察
官提起公訴時，曾援引六腳鄉六嘉國中辦理桌球錦標賽帳單、收
據各一紙及六嘉國中校長黃順良與被告甲○○之通訊監察譯文二
紙為證。並舉甲○○曾用乙○○名義捐助六嘉國中辦理桌球錦標
賽經費六千元之事實，以證明甲○○係用乙○○之名義交付賄賂
，有起訴書可按（見起訴書證據清單及待證事實欄編號五）。原
判決對檢察官此部分舉證，未予審酌論述，亦嫌理由欠備。（四
）、原判決認證人康珍對於被告甲○○贈送洋酒禮盒之時間，送
洋酒禮盒時有無向其表示要求投票支持等重要親歷事實，先後供
述不一，不能採為被告二人論罪之依據（見原判決第八頁）。惟
證人康珍於九十四年十月三日調查時供稱：甲○○大約在一個月
前（約九十四年九月上旬）來我的住所，拜託我在鄉長選舉時支
持他，並幫忙拉票，他有親自拿一組洋酒禮盒給我，當天我有向
甲○○表示我的多年好友曾宏裕也要參選，不可能支持他（見偵
查卷第一七三、一七四頁）；於同日偵查中證述：查扣的洋酒是
甲○○給的，約一個月前，他說他要選鄉長，希望我能支持他，
並幫忙拉票，我沒有答應他，因為我有朋友曾宏裕要出來選（同
上卷第一六七、一六八頁）；嗣於第一審證以：九十四年九月間
，甲○○到我家拜訪，調查時我說在一個多月前，所以應該是八
月下旬左右，有無超過九月我不確定，當時他有帶一瓶酒，有講
到要參選，但沒有說要我支持，我有跟甲○○說我老朋友曾宏裕
要出來選，我沒有辦法支持他等語（見第一審卷(二)第二十至二三
頁）。從證人康珍之供述以觀，其就贈送洋酒禮盒之時間，只是
無法肯定確切日期而已，並無供述不一之情形。至甲○○有無要
求其投票支持，該證人於第一審另稱：「（在檢察官那邊為何表
示說要你支持？）在檢察官那裡我有這麼說，但現在我忘記了」
云云（同上卷第二一頁），亦承認其在偵查中所言屬實，且被告
甲○○帶洋酒禮盒去該證人家裡拜訪，若非尋求支持，該證人何
需自己表明支持與否，此部分係證據取捨之問題，原判決未依經
驗法則定其取捨，遽為上開論斷，於法亦有未洽。又第一審檢察
官上訴書提及：現今買票風氣盛行，買票方式層出不窮，其以佳
節贈品之名，將物品同時分送有投票權之人及無投票權之人，以
規避選舉查緝者，所在多有。第一審傳訊之證人張鴻明、黃明僚
、侯文通、王元龍、郭永沛、陳振山、林如效、蔡文丑等人，雖
均謂被告乙○○曾以義消團長名義贈送物品，但均屬價值不高之
物，本件查扣之洋酒禮盒，在大量訂購之下，仍索價九百五十元
，僅以中秋佳節慰問之名，即贈送如此高價之物，顯與常情有違
云云。原判決就此未詳加斟酌，為必要之說明，併有可議。以上
或為上訴意旨所指摘，或為本院得依職權調查之事項，應認原判
決有撤銷發回之原因。
據上論結，應依刑事訴訟法第三百九十七條、第四百零一條，判
決如主文。
中　　華　　民　　國　九十六　年　　七　　月   二十   日
                      最高法院刑事第五庭
                          審判長法官  邵　燕　玲
                                法官  張　清　埤
                                法官  陳　世　雄
                                法官  蔡　國　在
                                法官  黃　梅　月
      本件正本證明與原本無異
                                      書  記  官
中　　華　　民　　國　九十六　年　　七　　月  二十三  日
                                                H
